臺灣彰化地方法院彰化簡易庭民事簡易判決
110年度彰簡字第98號
原      告  洪瑞霜  
訴訟代理人  潘欣欣律師
複 代理 人  陳政麟律師
被      告  吳信龍  
訴訟代理人  柯開運律師
上列當事人間拆物還地事件，本院於民國110年9月15日言詞辯論
終結，判決如下：
    主      文
被告應將坐落彰化縣○○鎮○○段0000○0地號土地上如附圖所示編號
A部分面積1.95平方公尺鐵架造1樓建物、編號B部分面積1.43平
方公尺鐵架造1樓建物、編號C部分面積4.24平方公尺鋼構造2樓
建物、編號D部分面積0.51平方公尺鐵皮雨遮、編號E部分面積0.
49平方公尺圍牆拆除，並將上開編號範圍土地返還原告。
訴訟費用由被告負擔。
本判決得假執行；但被告如以新臺幣24,136元為原告預供擔保，
得免為假執行。
    事實及理由
原告聲明：如主文第1項所示。陳述：
  ㈠原告所有坐落彰化縣○○鎮○○段0000○0地號土地（下稱甲地）
    係於民國109年間分割自同段1152地號土地，與被告所有同
    段1155地號土地（下稱乙地）相鄰。甲地於99年間辦理地籍
    圖重測前為月眉段186地號，乙地則為同段187地號，當時所
    有權人對於該次地籍測量之結果均無爭議。
  ㈡坐落乙地上已辦理所有權第1次登記之同段148建號建物（下
    稱乙屋），與附連其旁坐落甲地上未辦理所有權第1次登記
    如附圖所示編號A部分面積1.95平方公尺鐵架造1樓建物、編
    號B部分面積1.43平方公尺鐵架造1樓建物、編號C部分面積4
    .24平方公尺鋼構造2樓建物、編號D部分面積0.51平方公尺
    鐵皮雨遮、編號E部分面積0.49平方公尺圍牆（下合稱乙物
    ），均為被告所有。訴外人康美琪將乙地、乙屋出賣予被告
    之母吳黃麗鳳並移轉登記為被告所有時，雙方訂立之不動產
    買賣契約書（下稱乙約），依債權相對性原則，原告不受拘
    束，又乙約第6條第5項約定「買方對於本建物增建、改建或
    加蓋部分係屬未依法申請登記，並有被拆除之可能已充分明
    瞭，故上述部分如交屋後遭受拆除，賣方不負賠償責任」，
    依其文義，乙物縱為康美琪起造，被告亦已取得事實上處分
    權。被告所有乙物無正當權源，占有使用原告所有甲地，原
    告得請求被告拆物還地。
  ㈢原告係為維護甲地所有權價值與農業使用之完整，而請求被
    告拆物還地，乙物係於重測後越界加建，且未辦理所有權第
    1次登記，其面積甚小，拆除後不妨害乙屋結構安全，原告
    尚無權利濫用情事，又原告於109年間因分割取得甲地後，
    並未怠於行使權利，自無違反誠信原則致權利失效情事，不
    應免除被告拆物還地之義務。
  ㈣為此依民法第767條第1項規定之物上請求權法律關係，請求
    判決如聲明所示。
被告聲明：㈠原告之訴駁回；㈡如受不利判決，願供擔保請准宣
  告免假執行。陳述：
  ㈠被告於99年間辦理地籍圖重測時，尚未取得乙地所有權，亦
    非到場指界之人，不受該次重測結果之拘束。又地籍圖重測
    並無增減被告對於乙地所有權範圍之效力，不應徒憑該次重
    測結果，認定乙物占有使用甲地。
  ㈡乙屋、乙物為被告所有，係由訴外人葉天賞於78年間原始起
    造，迄今已32年之久。乙屋鋼骨造部分現值新臺幣（下同）
    286萬餘元，市價逾500萬元，而乙物面積合計9.62平方公尺
    ，以甲地之公告土地現值換算，該部分之土地價值約僅26,9
    36元，且所占地形狹長，如拆除乙物，將妨害乙屋結構安全
    ，並貶損其價值，被告願以超過市價之行情，向原告承租或
    購買乙物占有使用之土地範圍。原告提起本件所獲利益甚小
    ，造成被告損害甚大，為權利濫用，且其長久怠於行使權利
    ，違反誠信原則，為權利失效，被告無拆物還地之義務。
土地法第46條之1規定「已辦地籍測量之地區，因地籍原圖破損
  、滅失、比例尺變更或其他重大原因，得重新實施地籍測量」
  ，46條之2第1項規定「重新實施地籍測量時，土地所有權人應
  於地政機關通知之限期內，自行設立界標，並到場指界。逾期
  不設立界標或到場指界者，得依左列順序逕行施測：一、鄰地
  界址。二、現使用人之指界。三、參照舊地籍圖。四、地方習
  慣」，第46條之3規定「重新實施地籍測量之結果，應予公告
  ，其期間為三十日。土地所有權人認為前項測量結果有錯誤，
  除未依前條之規定設立界標或到場指界者外，得於公告期間內
  ，向該管地政機關繳納複丈費，聲請複丈。經複丈者，不得再
  聲請複丈。逾公告期間未經聲請複丈，或複丈結果無誤或經更
  正者，地政機關應即據以辦理土地標示變更登記」。土地法前
  開條文雖就重新實施地籍測量等程序定有明文，惟民事訴訟法
  第277條規定「當事人主張有利於己之事實者，就其事實有舉
  證之責任。但法律別有規定，或依其情形顯失公平者，不在此
  限」，又司法院大法官會議釋字第374號解釋認為，「依土地
  法第四十六條之一至第四十六條之三之規定所為地籍圖重測，
  純為地政機關基於職權提供土地測量技術上之服務，將人民原
  有土地所有權範圍，利用地籍調查及測量等方法，將其完整正
  確反映於地籍圖，初無增減人民私權之效力。故縱令相鄰土地
  所有權人於重新實施地籍測量時，均於地政機關通知之期限內
  到場指界，毫無爭議，地政機關依照規定，已依其共同指定之
  界址重新實施地籍測量。則於測量結果公告期間內即令土地所
  有權人以指界錯誤為由，提出異議，測量結果於該公告期間屆
  滿後即行確定，地政機關應據以辦理土地標示變更登記。惟有
  爭執之土地所有權人尚得依法提起民事訴訟請求解決，法院應
  就兩造之爭執，依調查證據之結果予以認定，不得以原先指界
  有誤，訴請另定界址為顯無理由，為其敗訴之判決」，則相鄰
  土地所有權人於地籍圖重測後，對於界址仍有爭執者，自應循
  民事訴訟解決，至主張地籍圖重測後界址有誤者，依民事訴訟
  法第277條規定，除法律別有規定，或依其情形顯失公平者外
  ，應就該有利於己之事實，負舉證責任。經查：原告主張其所
  有甲地係於109年間分割自同段1152地號土地，與被告所有乙
  地相鄰，甲地於99年間辦理地籍圖重測前為月眉段186地號，
  乙地則為同段187地號，當時所有權人對於該次地籍測量之結
  果均無爭議，又坐落乙地上已辦理所有權第1次登記之乙屋，
  與附連其旁未辦理所有權第1次登記如附圖所示乙物，均為被
  告所有，而乙物係坐落甲地之事實，業據其提出土地登記謄本
  、地籍圖謄本為證，並經本院通知兩造到場勘驗甲地、乙地、
  乙屋、乙物，及囑託彰化縣和美地政事務所測量製作如附圖所
  示複丈成果圖在卷，復向該所調取地籍圖重測地籍調查表、送
  達證書，均提示辯論，除甲地、乙地之界址外，皆為被告不爭
  執。被告雖否認該次重測結果，惟未具體指出重測結果與真正
  界址不符之處並舉證證明，自非可採，堪信原告上開主張為真
  。
民法第148條第1項規定「權利之行使，不得違反公共利益，或
  以損害他人為主要目的」，第767條第1項規定「所有人對於無
  權占有或侵奪其所有物  者，得請求返還之。對於妨害其所有
  權者，得請求除去之。有妨害其所有權之虞者，得請求防止之
  」。權利之行使，是否以損害他人為主要目的，應就權利人因
  權利行使所能取得之利益，與他人及國家社會因其權利行使所
  受之損失，比較衡量以定之；倘其權利之行使，自己所得利益
  極少而他人及國家社會所受之損失甚大者，非不得視為以損害
  他人為主要目的，此乃權利社會化之基本內涵所必然之解釋。
  其次，於98年1月23日增訂、98年7月23日施行之民法第796條
  之1第1項規定「土地所有人建築房屋逾越地界，鄰地所有人請
  求移去或變更時，法院得斟酌公共利益及當事人利益，免為全
  部或一部之移去或變更。但土地所有人故意逾越地界者，不適
  用之」，另於同前日期增訂、施行之民法物權編施行法第8條
  之3規定「修正之民法第796條及第796條之1規定，於民法物權
  編修正施行前土地所有人建築房屋逾越地界，鄰地所有人請求
  移去或變更其房屋時，亦適用之」，而前者之立法理由謂「對
  於不符合第796條規定者，鄰地所有人得請求移去或變更逾越
  地界之房屋。然有時難免對社會經濟及當事人之利益造成重大
  損害。為示平允，宜賦予法院裁量權，爰參酌最高法院67年台
  上字第800號判例，由法院斟酌公共利益及當事人之利益，例
  如參酌都市計畫法第39條規定，考慮逾越地界與鄰地法定空地
  之比率、容積率等情形，免為全部或一部之移去或變更，以顧
  及社會整體經濟利益，並兼顧雙方當事人之權益。但土地所有
  人故意逾越地界者，不適用上開規定，始為公平」，是民法第
  796條之1第1項即係為具體化民法第148條第1項規定而增訂之
  條文，以資限制民法第767條第1項之所有人物上請求權。再者
  ，權利失效係源於誠信原則，應以權利人不行使權利，確已達
  相當之期間，致義務人產生正當之信賴，信任權利人將不再行
  使其權利，並以此作為自己行為之基礎，對義務人之行為有應
  加以保護之情形，而依一般社會之通念，權利人如對之行使權
  利，有違誠信原則，始足當之。經查：
  ㈠原告主張乙物坐落甲地，未辦理所有權第1次登記，且無正當
    權源，占有使用甲地之事實，有附圖可稽，被告以重測結果
    與真正界址不符為由，否認無權占有，尚非可採，堪信原告
    上開主張為真。
  ㈡依附圖及甲地之土地登記謄本，乙物面積合計9.62平方公尺
    ，以公告土地現值換算，無權占有之甲地範圍價值約26,936
    元，為兩造不爭執。被告辯稱拆除乙物，將妨害乙屋結構安
    全一節，為原告否認，且未據被告舉證，尚非可採。又依甲
    地之土地登記謄本，甲地使用分區為特定農業區、使用地類
    別為農牧用地，乃農業發展條例第3條第11款所稱耕地，除
    法律許可之情形外，應專供耕地使用，不允許其上有乙物之
    違章建築存在，如不予拆除，難以維護甲地所有權之圓滿行
    使，本院斟酌公共利益及當事人利益後，認原告尚無權利濫
    用情事，且不應准許被告免為乙物全部或一部之拆除，被告
    引用民法第148條第1項、第796條之1第1項規定否認拆除義
    務，尚非可採。又被告辯稱原告長久怠於行使甲地權利，違
    反誠信原則，為權利失效一節，亦為原告否認，且未據被告
    舉證，此部分所辯，仍非可採。被告所有乙物無正當權源，
    占有使用原告所有甲地，則原告依民法第767條第1項前段、
    中段規定之物上請求權法律關係，請求被告拆物還地，為有
    理由，應予准許。
本件係適用簡易程序所為被告敗訴之判決，就原告勝訴部分，
  應依職權宣告假執行，並酌定相當擔保金額，准被告預供擔保
   而免為假執行。
本件判決事證已臻明確，兩造其餘主張及舉證，核與判決結果
  無影響，不另論述。
訴訟費用負擔之依據：民事訴訟法第78條。
中　　華　　民　　國　　110 　年　　10　　月　　20　　日
                  彰化簡易庭  法    官  廖政勝
以上正本係照原本作成。
如不服本判決，應於判決送達後20日內，向本院提出上訴狀，並
按應送達於他造之人數提出繕本或影本，及繳納第二審裁判費。
中　　華　　民　　國　　110 　年　　10　　月　　20　　日
                              書 記 官  梁高賓